【裁判字號】    92,上,44
【裁判日期】    920530
【裁判案由】    租佃爭議
【裁判全文】
臺灣高等法院高雄分院民事判決  九十二年度上字第四四號
      上  訴  人  乙○○
      被  上訴人  屏東縣政府
      法定代理人  丙○○
      訴訟代理人  甲○○
右當事人間租佃爭議事件，上訴人對於中華民國九十二年一月二十四日臺灣屏東地方
法院九十一年訴字第七六九號第一審判決提起上訴，本院判決如左：
      主      文
上訴駁回。
第二審訴訟費用由上訴人負擔。
      事實及理由
一、上訴人起訴主張：系爭坐落屏東縣潮州鎮○○段第六五八地號、面積０．０七二
    ０一公頃土地係國有土地，由財政部國有財產局管理，再委託被上訴人即屏東縣
    政府管理，六十三年間由上訴人向被上訴人承租，成立三七五耕地租約，上訴人
    每年均按期繳納地租。至九十年間上訴人向被上訴人繳租時，被上訴人竟以上訴
    人在系爭土地上興建房屋為由，認兩造間之耕地租賃契約為無效而拒絕收取租金
    。但系爭土地上之上訴人之房屋係上訴人於六十三年間承租系爭土地前，於五十
    六年間所建造，且建有舍飼養隻，直至九十一年間，因隻出售價格低廉，
    無利可圖，始停止飼養，系爭土地上之李清河、吳文忠之房屋與上訴人無關。乃
    被上訴人竟否認兩造之耕地租賃關係不存在等情，基於耕地三七五減租條例規定
    之法律關係，求為確認兩造就系爭土地之耕地租賃關係存在之判決。並為下列之
    聲明：
  (一)原判決廢棄。
  (二)確認兩造就坐落屏東縣潮州鎮○○段第六五八地號之耕地租賃關係存在。
二、被上訴人則以：兩造就系爭土地固曾訂有耕地租約，惟被上訴人於九十年間發現
    上訴人並未自任耕作，違反耕地三七五減租條例第十六條之規定，依法租約應屬
    無效，從而兩造之耕地租賃關係自無存在之可言等語，資為抗辯，並聲明：上訴
    駁回。
三、按承租人應自任耕作，並不得將耕地全部或一部轉租於他人，承租人違反前項規
    定時，原訂租約無效，得由出租人收回自行耕種或另行出租，耕地三七五減租條
    例第十六條第一、二項定有明文。故若耕地承租人不自任耕作，則其與出租人之
    耕地租約即為無效，從而其耕地租賃關係自亦不存在。查兩造曾於六十三年間訂
    立耕地租賃契約，七十七年間又曾作成書面績訂租約之事實，為兩造所不爭執，
    且有台灣省公有耕地租賃契約書附卷足憑（見原審卷一七頁），自堪信為真實。
    茲應審究者厥為上訴人有否違反自任耕作之事實而已。據屏東縣政府九十屏府地
    權字第一三六八二六號函稱：「有關李清河先生等二人申請重新查勘、測量潮州
    鎮○○段六五八、六五九地號國有土地乙案，請貴所（指潮州地政事務所）查明
    該二筆土地是否仍以耕地放租﹖承租人有無違法轉租，轉讓及不自任耕作等情事
    報府：：：」，屏東縣潮州地政事務所則於九十年九月四日以九十屏潮地四字第
    一０四五三號函覆稱：「：：經查崙潮段六五八號土地（重測前為崙子頂段五八
    九地號）原承租人為乙○○（上訴人），無轉租、轉讓等情事，但上開土地已非
    農作使用，地上物分別為道路、舍及建物：：：」等語，而系爭土地經屏東縣
    潮州地政事務所人員測量結果，土地上有磚造平房二棟、二層建物一棟及庭院
    圈二間、其餘為空地、道路等情，有複丈成果圖可按（原審卷第十二頁）雖經查
    證系爭土地上之磚造平房為訴外人李清河所建，二樓房及庭院為訴外人吳文忠所
    建，但均足見系爭土地於九十年間上訴人已將土地之一部分作為道路使用，另一
    部分則作為養之用，核與其原訂租賃契約應將系爭土地供作種植甘藷之約定已
    有不合。縱上訴人抗辯其承租時即將系爭土地供作養之用，無空餘地可供作甘
    藷云云。惟上訴人於原審九十一年十二月二十七日為言詞辯論時又自承：「我是
    從去年（九十年）開始沒有在系爭土地上養：：：：」等語（見原審卷一六０
    頁），則上訴人既自承養豬至九十年間，因賠錢未再養豬，顯然自九十一年間迄
    今未將系爭土地供作農牧之用，至本院最後言詞辯論時止，其不自任耕作亦已達
    一年以上，揆諸上開法條規定，兩造所訂耕地租賃契約因上訴人之不自任耕作而
    無效。
四、從而上訴人本於耕地三七五減租條例規定之法律關係，訴請確認兩造就系爭土地
    之耕地租賃關係存在，而非正當，原審因而為上訴人敗訴之判決，委無不合，上
    訴意旨，仍執陳詞，指摘原判決不當，為無理由，應予駁回。又系爭土地於六十
    年間係坐落屏東縣潮州鎮○○○段第五八九地號面積０．０七四九公頃，並辦理
    分割登記，將土地分割成同段第五八九、五八九之一、五八九之二、五八九之三
    、五八九之四等地號，於八十七年十二月三十一日地籍資料改用電子處理作業而
    於八十九年十月二十六日將同段第五八九地號土地改為坐落屏東縣潮州鎮○○段
    第六五八地號、面積七二０．一０平方公尺，併此明。
五、結論：本件上訴為無理由，依民事訴訟法第四百四十九條第一項、第七十八條，
    判決如主文。
中      華      民      國    九十二    年      五      月    三十      日
                                      臺灣高等法院高雄分院民事第二庭
~B1審判長法官  簡色嬌
~B2法      官  沈建興
~B3法      官  周慶光
右為正本係照原本作成。
不得上訴。
中      華      民      國    九十二    年      六      月      三      日
~B法院書記官  郭蘭蕙
                                                                     Ａ


司法院資訊處製作；財團法人民間司法改革基金會備份。
